臺灣高等法院刑事判決
110年度原上訴字第164號
上  訴  人  
即  被  告  陳學麟




指定辯護人  應少凡律師
上列上訴人即被告因違反森林法案件，不服臺灣宜蘭地方法院11
0年度原訴字第28號，中華民國110年8月24日第一審判決（起訴
案號：臺灣宜蘭地方檢察署110年度偵字第1011號），提起上訴
，本院判決如下：
    主  文
上訴駁回。
    事  實
一、簡銘達為萬達礦業股份有限公司（址設宜蘭縣○○鎮○○路000
    號）之負責人，於民國109年3月間以每日新臺幣（下同）1,
    600元之代價僱用李培正、古繼宏（以上3人所涉森林法部分
    業經原審判處罪刑確定）、陳學麟在行政院農業委員會林務
    局羅東林業管理處南澳事業區第20林班地內從事造林綠化工
    作，簡銘達、陳學麟、李培正、古繼宏知悉上開林班地周邊
    均為國有林地，於109年3月中旬某日下午，因陳學麟、李培
    正、古繼宏載運至上開林班地種植之樹苗不足，簡銘達竟與
    陳學麟、李培正、古繼宏共同意圖為自己不法之所有，基於
    為搬運贓物，使用車輛竊取森林主產物之犯意聯絡，指示陳
    學麟、李培正、古繼宏到路邊挖取樹苗移植，陳學麟、李培
    正、古繼宏因而至南澳事業區第27林班地內（座標：TW97，
    X：326222、Y：0000000），徒手竊取生長於該林班地內之
    細枝柃木6株、長葉八仙10株、山桂花4株及已死枯木101株
    （共計121株樹苗），並以車牌號碼0000-00號自小貨車將上
    開121株樹苗載運至南澳事業區第20林班地種植從事造林綠
    化工作。嗣經行政院農業委員會林務局羅東林區管理處冬山
    工作站（下稱羅東林管處冬山工作站）技正吳伯宏發現遭竊
    後，報警處理，始查悉上情。
二、案經行政院農業委員會林務局羅東林區管理處訴由內政部警
    政署保安警察隊第七總隊第四大隊報告臺灣宜蘭地方檢察署
    檢察官偵查起訴。
    理  由
一、程序事項：
(一)本院審理範圍：
    檢察官原起訴被告陳學麟（下稱被告）、同案被告簡銘達、
    李培正、古繼宏均涉犯森林法第52條第1項第4款、第6款、
    第50條第1項竊取森林主產物罪嫌，原審審理後，認4人犯行
    事證明確，而就同案被告簡銘達論以僱使他人，為搬運贓物
    ，使用車輛竊取森林主產物罪、被告及同案被告李培正、古
    繼宏論以結夥二人以上，為搬運贓物，使用車輛竊取森林主
    產物罪。嗣被告提起上訴，有其上訴狀、上訴理由狀附卷可
    稽（見本院卷第25至33頁），檢察官、同案被告簡銘達、李
    培正、古繼宏均未上訴，是本院審理範圍，僅限於被告被訴
    違反森林法部分，合先敘明。
(二)證據能力：
　　被告於本院審理時經合法傳喚無正當理由未到庭，惟本判決
    下述所引用被告以外之人於審判外之陳述，檢察官及辯護人
    於本院準備程序對該等證據能力表示沒有意見（見本院卷第
    106、107頁），且迄言詞辯論終結前檢察官、辯護人亦未聲
    明異議，本院審酌前開證據資料作成時之情況，尚無違法不
    當及證明力明顯過低之瑕疵，而認為以之作為證據應屬適當
    ，依刑事訴訟法第159條之5規定，均認有證據能力。至認定
    本案犯罪事實之其餘證據，並無證據證明係違背法定程序所
    取得，亦無顯有不可信之情況，且經本院於審理期日合法調
    查，該等證據自得作為本案裁判之資料。
二、認定犯罪事實所憑證據及其理由：
    上開犯罪事實，業據被告於警詢、原審準備程序及審理時坦
    承不諱（見警卷第21至23、26至28頁、原審卷第118、151、
    154頁），核與同案被告李培正、古繼宏於警詢、偵訊及原
    審審理、同案被告簡銘達於原審審理、證人即告訴代理人吳
    伯宏、證人即羅東林管處冬山工作站巡山員孫聖峰於警詢中
    （供）證述情節（見警卷第3、7至9、13、17、37至40、42
    、45、46頁、偵卷第23、24頁、原審卷第154頁）大致相符
    ，並有指認犯罪嫌疑人紀錄表、內政部警政署保安警察第七
    總隊第四大隊扣押筆錄、扣押物品目錄表、贓物認領保管單
    、109年8月27日及109年9月14日羅東林管處冬山工作站會勘
    記錄、南澳事業區第27、20林班地現場照片、羅東林區管理
    處冬山工作站孫聖峰護管工作日報表、宜蘭縣樹藝景觀所函
    文、領苗單、行政院農業委員會林務局羅東林管處函文、現
    場清點苗木清單、車輛詳細資料報表、現場相關位置圖、現
    場清點苗木清單照片等（見警卷第48至53、58至61、63至76
    、87至93、104至107、113至169頁）在卷可憑。足徵被告前
    揭任意性自白與事實相符，堪以採信。是本案事證明確，被
    告上開犯行，堪以認定。
三、新舊法比較：
　　按行為後法律有變更者，適用行為時之法律，但行為後之法
    律有利於行為人者，適用最有利於行為人之法律，刑法第2
    條第1項定有明文。查被告行為後森林法第52條業於110年5
    月5日修正公布，修正前森林法第52條第1項之法定刑為「1
    年以上7年以下有期徒刑，併科贓額5倍以上10倍以下罰金」
    ；修正後森林法第52條第1項法定刑罰金部分提高為「併科
    新臺幣1百萬元以上2千萬元以下罰金」。則依修正前森林法
    第52條第1項之規定，本案扣案之樹苗121株山價合計為3,63
    0元（詳後述），可併科18,150元以上36,300元以下之罰金
    ，修正前之森林法顯然較有利於被告，自應適用修正前森林
    法第52條之規定。
四、論罪：
(一)按森林法竊盜罪為刑法竊盜罪之特別法，依特別法優於普通
    法原則，自應優先適用森林法規定論處，不再論以刑法竊盜
    罪。次按森林林產物分為主產物、副產物兩種，主產物指生
    立、枯損、倒伏之竹木及餘留之根株、殘材，副產物指樹皮
    、樹脂、種實、落枝、樹葉、灌藤、竹筍、草類、菌類及其
    他主產物以外之林產物，國有林林產物處分規則第3條定有
    明文。查被告行竊地點在行政院農業委員會林務局羅東林業
    管理處南澳事業區第27林班地，為國有林班地，業據證人吳
    伯宏證述在卷（見警卷第42頁），並有109年8月27日羅東林
    管處冬山工作站會勘記錄、現場相關位置圖等在卷可參（見
    警卷第87、128頁），其所竊得之細枝柃木6株、長葉八仙10
    株、山桂花4株及已死枯木101株，自屬森林主產物。
(二)按森林法第52條第1項第4款所稱結夥二人以上，其實施犯行
    之共同正犯人數，係採實施共同正犯說，亦即指實施中之共
    犯二人以上者而言。其非在場實施或分擔行為之一部者，不
    得算入結夥人數之內。次按森林法第52條第1項第6款規定竊
    取森林主、副產物，為搬運贓物，使用牲口、車輛、船舶或
    有搬運造材之設備者，加重處罰，旨在阻止宵小利用易於搬
    移、運送之設備，助益其搬運贓物脫離現場，以遂其盜取森
    林產物之目的，資以杜絕森林之濫採行為。其所處罰者，係
    竊取森林主（副）產物，而利用設備載運贓物脫離現場之行
    為，故舉凡足供助益行為人搬移、運送贓物之牲口、車船等
    一切設備，均屬該條文規範之範疇（最高法院100年度台上
    字第1368號判決意旨參照）。查被告受簡銘達僱用，與李培
    正、古繼宏竊取森林主產物，簡銘達未在場直接參與竊取上
    開樹苗之行為，而被告與李培正、古繼宏、簡銘達為便於搬
    運上開121株樹苗，以車牌號碼0000-00號自小貨車自南澳事
    業區第27林班地載運竊取之上開121株樹苗至同一事業區第2
    0林班地，自應構成使用車輛搬運贓物之竊取森林主產物罪
    。是核被告所為係犯修正前森林法第52條第1項第4款、第6
    款結夥二人以上，為搬運贓物，使用車輛竊取森林主產物罪
    。
(三)被告與簡銘達、李培正、古繼宏就搬運贓物，使用車輛竊取
    森林主產物之行為，有犯意聯絡及行為分擔，均為共同正犯
    。
(四)累犯不予加重之說明：　　
　　被告前於107年間因酒駕之公共危險案件，經臺灣花蓮地方
    法院以107年度玉原交簡字第121號判處有期徒刑3月確定，
    並於108年8月15日執行完畢出監等情，有本院被告前案紀錄
    表在卷可參（見本院卷第76至77頁），是被告本案違反森林
    法之犯行，係在其前案有期徒刑執行完畢後5年內故意所為
    ，已符合刑法第47條第1項累犯之規定。然有關刑法累犯加
    重本刑部分，固不生違反憲法一行為不二罰原則之問題，然
    其不分情節，基於累犯者有其特別惡性及對刑罰反應力薄弱
    等立法理由，一律加重最低本刑，於不符合刑法第59條所定
    要件之情形下，致生行為人所受之刑罰超過其所應負擔罪責
    之個案，其人身自由因此遭受過苛之侵害部分，對人民受憲
    法第8條保障之人身自由所為限制，不符憲法罪刑相當原則
    ，牴觸憲法第23條比例原則；而於前揭法條修正前，為避免
    發生上述罪刑不相當之情形，法院就該個案裁量是否加重最
    低本刑（司法院釋字第775號解釋意旨參照）。查被告上開
    前案係涉犯公共危險罪，本案則為違反森林法犯行，前後案
    件之罪質、犯罪情節、侵害之法益均不同，尚難認被告有犯
    本罪之特別惡性或有何刑罰反應力較薄弱等情狀，且其所犯
    罪名之法定刑度範圍內，審酌各項量刑事由後，已足以充分
    評價被告所應負擔罪責，尚無加重最低本刑之必要，故就其
    本案犯行不依累犯之規定加重其最低本刑。
(五)按刑法第59條規定犯罪之情狀可憫恕者，得酌量減輕其刑，
    其所謂「犯罪之情狀」，與同法第57條規定科刑時應審酌之
    一切情狀，並非有截然不同之領域，於裁判上酌減其刑時，
    應就犯罪一切情狀（包括第57條所列舉之10款事項），予以
    全盤考量，審酌其犯罪有無可憫恕之事由（即有無特殊之原
    因與環境，在客觀上足以引起一般同情，以及宣告法定低度
    刑，是否猶嫌過重等等），以為判斷。查被告本案所為固破
    壞植被生態環境，有所不該，然其係因所載運種植至南澳事
    業區第20林班地造林之樹苗不足，貪圖方便竊取鄰近之第27
    林班地之樹苗121株，將之作為萬達公司造林第20林班地綠
    化之工作成果，且上開樹苗每株價值僅約30元至50元等情，
    業據證人吳柏宏證述在卷(見原審卷第119頁)，經濟價值甚
    微，與一般違反森林法之行為係有計畫砍伐揹運具經濟價值
    樹種之行為相較，主觀惡性及客觀之法益侵害程度均較為輕
    微，且所竊得之贓苗均已扣案並發還，又被告犯後坦承犯行
    不諱，深切表達悔悟之意，本院斟酌上情，認科處被告所犯
    之罪之最輕法定本刑，猶嫌過重，在客觀上足以引起一般之
    同情，爰依刑法第59條之規定，減輕其刑。　　
五、上訴駁回之理由：
(一)原審以被告結夥二人以上，為搬運贓物，使用車輛竊取森林
    主產物犯行事證明確，適用修正前森林法第50條、第52條第
    1項第4、6款、刑法第11條前段、第2條第1項前段、第28條
    、第47條第1項前段、第59條、第42條第3項前段、第38條之
    1第1項前段、第3項規定，並以行為人之責任為基礎，審酌
    被告知悉森林產物為國家重要資源，自然生態維護不易，被
    告所為已危害林地之完整及森林資源之保育，實值非難；惟
    念其犯後仍能坦承犯行，犯後態度尚可，竊得之樹苗共121
    株（其中101株已枯死）價值非高，且已發還行政院農業委
    員會林務局羅東林區管理處，有贓物認領保管單在卷可參（
    見警卷第76頁），兼衡被告於原審審理時自述國中肄業之智
    識程度，未婚無人需要扶養，之前擔任臨時工，月收入約1
    至2萬元等一切情狀(見原審卷第151頁)，以累犯量處有期徒
    刑6月。並說明：
　⒈併科罰金部分：按修正前森林法第52條第1項所載併科贓額5
    倍以上10倍以下之罰金，所謂「贓額」係指其竊取之森林主
    （副）產物之價額，其贓額之計算，應以行為人竊取森林主
    （副）產物時，被害客體之山價為準，如係已就贓物加工或
    搬運者，自須將該項加工與搬運之費用，扣除計算；又修正
    前森林法第52條第1項之加重竊取森林主（副）產物罪，關
    於併科罰金部分，係以贓額（即山價）之倍數為準據，自屬
    刑法第33條第5款之特別規定。故如遇山價計算至百元以下
    者，乘以倍數後之罰金，仍應計算至百元以下（最高法院47
    年度台上字第1095號、81年度台上字第1758號、95年度台上
    字第2020號判決意旨參照）。此外，森林法於87年5月27日
    修正時，相關罰金之條文均已修正為以新臺幣為罰金之單位
    ，雖同法第52條並未予以明示，第3項仍規定「併科贓額10
    倍以上20倍以下罰金」，惟同法之罰金條文既已全部修正為
    以新臺幣為貨幣單位，解釋上該條文之貨幣單位應與其他條
    文相同。且94年2月2日經總統公布而於95年7月1日施行之刑
    法第33條第5款就罰金之貨幣單位從原本銀元1元以上，修正
    為新臺幣1千元以上，以百元計算之，該條規定係屬刑法總
    則規定，而依刑法第11條前段規定，刑法第33條第5款於森
    林法亦有所適用，至森林法就罰金貨幣單位部分並無特別規
    定，換言之，自95年7月1日後，適用森林法第52條併科罰金
    貨幣單位部分，即應以新臺幣計算之。查本案遭竊取之森林
    主產物細枝柃木6株、長葉八仙10株、山桂花4株及已死枯木
    101株，共121株樹苗，市面上無人販售，價值約30至50元等
    情，業據證人吳柏宏證述在卷，已如前述，而上開樹苗121
    株每株價值30元為被告及其辯護人所不爭執（見原審卷第11
    9頁），而被告犯罪行為本身之搬集運送，應無生產費可言
    ，是核計之山價應等同於市價，是依罪證有疑，利歸被告法
    則，自應以每株30元為據，審酌被告之犯案情節，再適用刑
    法第59條酌減後，爰諭知被告併科贓額3倍即10,890元之罰
    金，並諭知易服勞役之折算標準。
　⒉沒收部分：⑴被告參與本案竊取森林主產物犯行所獲得的報酬
    為1,600元，業據其供述在卷（見原審卷第153頁），是被告
    本案犯罪所得為1,600元，依刑法第38條之1第1項前段、第3
    項之規定諭知沒收，於全部或一部不能沒收或不宜執行沒收
    時，追徵其價額。⑵未扣案之車牌號碼0000-00號自小貨車，
    雖為被告與共犯4人本案犯罪所用，然該車輛係登記在李培
    正之配偶即張惠娟名下，有個人戶籍資料查詢結果、車籍詳
    細資料報表等在卷可參（見警卷第96、127頁），李培正於
    警詢及原審審理時雖供稱平常都是其在使用等語（見警卷第
    2頁、原審卷第155頁），然卷內別無其他證據證明係李培正
    所有而登記在其配偶名下，亦無證據證明張惠娟係在知情之
    情況下，而無正當理由提供予被告及共犯4人使用，並審酌
    本案之犯罪情節、所生損害，若遽以宣告沒收，恐有過苛之
    虞，不符比例原則，爰不予宣告沒收。核其認事用法俱無不
    合，量刑亦甚妥適。
(二)被告上訴意旨略以：被告受僱於簡銘達，依其指示而為本案
    犯行，其犯對動機及目的，實堪憫恕，且犯罪所生實害尚屬
    輕微，被告犯後亦坦認犯行，有竣悔實據，本案僱主簡銘達
    亦僅科處有期徒刑6月，被告受其指示，日領1,600元，竟同
    處有期徒刑6月，量刑有失衡平云云。惟查，原審已於判決
    理由詳細記載量刑審酌各項被告犯罪情節、犯罪後之態度、
    家庭經濟狀況、教育程度等一切情狀，予以綜合考量，已詳
    為審酌刑法第57條各款情形，並適用刑法第59條規定，就被
    告所犯本罪刑量處有期徒刑6月，既未逾越法定刑度，亦未
    違反比例原則或罪刑相當原則，難認有何濫用權限情事，客
    觀上不生量刑明顯失出失入之裁量權濫用情形，核屬法院量
    刑職權之適法行使，所為量刑與被告所為犯行之罪責相當，
    並無何過重之情，況且原審所量處有期徒刑6月，已為依刑
    法第59條規定酌減其刑後之最低刑度，是被告請求從輕量刑
    ，難認有據。至原審就簡銘達雖科以相同刑度，然簡銘達所
    構成之罪名與被告不同，量刑基礎自有不同，尚難比附援引
    。從而，被告執前詞提起上訴，均無理由，應予駁回。
六、被告經合法傳喚，無正當理由不到庭，爰不待其陳述，逕依
    一造辯論判決。
據上論斷，應依刑事訴訟法第371條、第368條，判決如主文。
本案經檢察官黃明正提起公訴，檢察官謝宗甫到庭執行職務。
中　　華　　民　　國　　111 　年　　3 　　月　　29　　日
　              　刑事第十八庭  審判長法　官  何俏美
                                      法　官  黃紹紘
                                      法　官  陳海寧
以上正本證明與原本無異。
如不服本判決，應於收受送達後20日內向本院提出上訴書狀，其
未敘述上訴之理由者並得於提起上訴後20日內向本院補提理由書
（均須按他造當事人之人數附繕本）「切勿逕送上級法院」。
                                      書記官  謝文傑
中　　華　　民　　國　　111 　年　　3 　　月　　29　　日
附錄本案論罪科刑法條全文
修正前森林法第50條
竊取森林主、副產物，收受、搬運、寄藏、故買或媒介贓物者，
處6月以上5年以下有期徒刑，併科新臺幣30萬元以上3百萬元以
下罰金。
前項竊取森林主、副產物之未遂犯罰之。

修正前森林法第52條第1項
犯第50條第1項之罪而有下列情形之一者，處1年以上7年以下有
期徒刑，併科贓額5倍以上10倍以下罰金：
一、於保安林犯之。
二、依機關之委託或其他契約，有保護森林義務之人犯之。
三、於行使林產物採取權時犯之。
四、結夥二人以上或僱使他人犯之。
五、以贓物為原料，製造木炭、松節油、其他物品或培植菇類。
六、為搬運贓物，使用牲口、船舶、車輛，或有搬運造材之設備
    。
七、掘採、毀壞、燒燬或隱蔽根株，以圖罪跡之湮滅。
八、以贓物燃料，使用於礦物之採取，精製石灰、磚、瓦或其他
    物品之製造。前項未遂犯罰之。第一項森林主產物為貴重木
    者，加重其刑至二分之一，併科贓額10倍以上20倍以下罰金
    。
前項貴重木之樹種，指具高經濟或生態價值，並經中央主管機關
公告之樹種。
犯本條之罪者，其供犯罪所用、犯罪預備之物或犯罪所生之物，
不問屬於犯罪行為人與否，沒收之。
第50條及本條所列刑事案件之被告或犯罪嫌疑人，於偵查中供述
與該案案情有重要關係之待證事項或其他正犯或共犯之犯罪事證
，因而使檢察官得以追訴該案之其他正犯或共犯者，以經檢察官
事先同意者為限，就其因供述所涉之犯罪，減輕或免除其刑。